【裁判字號】    98,交聲,2213
【裁判日期】    980918
【裁判案由】    交管條例聲異
【裁判全文】
臺灣板橋地方法院交通事件裁定        98年度交聲字第2213號
原處分機關  交通部公路總局臺北區監理所板橋監理站
受處分人即
異  議  人  乙○○
上列受處分人因違反道路交通管理處罰條例案件，對於交通部公
路總局臺北區監理所板橋監理站民國九十八年七月二十二日所為
之處分（原處分：板監裁字裁41-AEW195338號），聲明異議，本
院裁定如下：
    主  文
原處分撤銷。
乙○○汽車所有人，擅自變更（排氣管）原有規格致影響行車安
全，處罰鍰新臺幣玖佰元，並責令改正。
    理  由
一、聲明異議意旨略以：受處分人即異議人乙○○所有之車號20
    3-BMT 號重型機車於民國九十八年四月十七日晚間八時十五
    分許，為其子高睿隆所駕駛行經臺北市○○○路○段與興隆
    路口時，遭員警認上開機車有「擅自改裝與原規格不符排氣
    管」之違規行為而舉發，嗣被裁處新臺幣（下同）九百元。
    惟異議人之子高睿隆駕車於上揭時地僅見員警開單及環保局
    人員檢測，並未有監理人員說明何處違規，且當日警察係從
    高睿隆所駕上開機車後方於行進間強行將之熄火攔檢，路旁
    並無警車或臨檢之告示。而上開機車因原有排氣管遭他人撞
    損，考量原廠排氣管價格較高，經商家表示更換並無問題方
    同意修車廠換裝原有排氣管，該排氣管具有隔熱防護裝置，
    且尾端出口位於機車後方，並非向上，並無可能影響行車安
    全，應符合道路交通管理處罰條例第十六條第一項第二款規
    定，上開機車當日也通過環保局之噪音檢測，並無違規之意
    。又違規採證照片拍攝時間在晚上，光線不足，角度可能有
    誤差，也沒有經過工具測量，無明顯數據證明。為此，原處
    分顯有錯誤，請求鈞院撤銷之云云。
二、原處分機關交通部公路總局臺北區監理所板橋監理站裁罰意
    旨略以：異議人所有之上開機車於上揭時地為臺北市政府警
    察局文山第二分局員警以北市警交字第AEW195338 號違反道
    路交通管理事件通知單（下稱舉發通知單）舉發有「擅自改
    裝與原規格不符排氣管」之違規行為，嗣將舉發通知單移送
    聯移送本站處理。異議人曾於九十八年五月六日提出申訴（
    即陳述意見），經本站轉請舉發機關查證函覆略以：…因排
    氣管擅自換裝與原規格不符，致影響行車安全違規，經本分
    局執勤員警發現攔停稽查，依違規事實舉發無誤…等語，本
    站調查後，認異議人上開違規事實屬實，遂依道路交通管理
    處罰條例第十六條第一項第二款規定，以板監裁字裁41-AEW
    195338號違反道路交通管理事件裁決書（下稱裁決書）對異
    議人裁處罰鍰九百元等語。
三、按汽車有下列情形之一者，處汽車所有人新臺幣九百元以上
    一千八百元以下罰鍰：二、除頭燈外之燈光、雨刮、喇叭、
    照後鏡、排氣管、消音器設備不全或損壞不予修復，或擅自
    增、減、變更原有規格致影響行車安全。前項第一款至第四
    款並應責令改正、反光紙並應撤除，道路交通管理處罰條例
    第十六條第一項第二款、第二項前段分別定有明文。再按交
    通法庭認為聲明異議有理由或聲明異議雖無理由而原處分不
    當或違法者，應以裁定將原處分經聲明異議部分撤銷，並自
    為裁定，但因原處分機關無管轄權而撤銷之者，應移送有管
    轄權之機關，道路交通案件處理辦法第二十條亦定有明文。
四、經查：
  (一)異議人所有之上開機車於上揭時地為其子高睿隆所駕駛，嗣
    經警攔停舉發有「擅自改裝與原規格不符排氣管」之違規行
    為，之後舉發機關將本件移送原處分機關處理，原處分機關
    經調查後仍認定異議人有前開違規行為而對之予以裁處罰鍰
    九百元之事實，為異議人與原處分機關所不爭執，並有本件
    舉發通知單、裁決書各一份在卷可參，是此部分之事實自堪
    認定。
  (二)異議人雖矢口否認其所有上開機車於上揭時地有「擅自變更
    （排氣管）原有規格致影響行車安全」之違規行為，並以前
    揭情詞置辯。然查，據證人即本件舉發員警丁○○於本院訊
    問中到庭結證稱：本件是我舉發。當天我們是配合監理站及
    環保局執行取締排氣管的勤務，執勤時間是晚上十九時到二
    十二時，我們是在羅斯福路、興隆路口等紅燈處看有無排氣
    管違規的車輛，再攔停請他過來接受測試。當天聯合小組的
    人員，警察單位業務承辦人有一位，兩位員警，監理站、環
    保局各一位。本件是由業務的承辦人丙○○○○攔停的。當
    時我在開另外一個違規人的紅單，等我過去時，監理站人員
    甲○○先生就告訴我本件異議人的車輛已經違規，是認定異
    議人所有上開機車排氣管有翹管的違規，符合規定的排氣管
    應該是平行或向下。依照我的執勤經驗，正常機車排氣管都
    是平行或向下，本件機車的管子就是有改過所以才會往上等
    語；另一現場聯合專案稽查小組成員臺北市政府警察局文山
    二分局交通組巡官即證人楊焯竣於本院訊問中到庭證述：當
    時我們是設檢查站在路邊，因為此種類型違規的數量不多，
    所以我把員警放在馬路旁邊，針對改裝排氣管或HID 燈這一
    類型的違規利用紅燈的時候個別認定，再進行攔停。當時是
    紅燈，本件機車停在介於第一部及第二部車的位置即機車停
    等區的第二排，當時紅燈時車子數量不多，我注意本件機車
    排氣管角度太斜，斜的有點離譜，本件機車又是緩緩騎到停
    等區○○○○路口及興隆路口有四個車道，本件機車就緩緩
    的過來，因為我們檢查站在路旁，所以我們會從後方過去，
    而且我發現本件機車不是正常怠速，是加又放，加又放，表
    示他隨時可以起步走人，我就到本件機車後方確認排氣管是
    改過的，再到他左側，告訴駕駛人他的車子有改過，並把他
    的車子熄火，請他用推的到路邊，駕駛人於現場時說我拿他
    的鑰匙，且說我的態度不佳，但我只是將他的車子熄火而已
    ，我也叫駕駛人自己看他的鑰匙還在他車子的鑰匙孔裡面，
    當時我身穿警服，駕駛人也懷疑我警察的身分，所以到路邊
    後我就把服務證拿出來給他看，之後我就把駕駛人交給我的
    同仁丁○○請他與環保局稽查人員一起處理，然後我又去處
    理別件。因為駕駛人所駕駛這型的機車是光陽奔騰125 的機
    車，我之前也有一部，原來排氣管的角度及出氣孔沒有那麼
    高及斜。依照我執勤的經驗，這類型的排氣管原來都是一體
    成型黑色的，但本輛有部分的排氣管是白鐵的，那就是有改
    過的，如我照片中圓圈所示等語；另一現場聯合專案稽查小
    組成員臺北市交通局監理處車輛管理科人員即證人甲○○於
    本院訊問中到庭結證稱：當日我們是與交通隊及環保署聯合
    專案稽查，由員警先到車道去攔停違規車輛，請駕駛人牽到
    路旁，再由我們認定是否車子有改裝。如果我們認定車子沒
    有改裝，員警就會請駕駛人回到車道行駛，如果我們認定有
    改裝，就會告知駕駛人何項目改裝。本件駕駛人因警察請他
    到路旁時，他的態度好像不是很好，我們就開始認定該機車
    排氣管有無改裝，我們的認定前段排氣管為白鐵管，屬於改
    裝管的一種，且角度明顯朝上，這樣會影響到其他駕駛人的
    行車安全性，我們判斷標準是依照原廠的型錄。原廠的型號
    前段及尾段並不會作白鐵的形式，且桶身也不會朝上。原廠
    會做的比較平，且出口會朝下，本件機車桶身朝上，出口也
    是朝上等語明確（均參見本院卷九十八年八月十九日訊問筆
    錄第三—四頁、九十八年九月七日訊問筆錄第二—四頁），
    證人甲○○並提出與異議人所有上開機車原廠車型相同之型
    錄、機車型號查詢單、聯合專案稽查小組取締機車改裝排氣
    管現場紀錄單等件以資佐證。衡情而論，證人丁○○、楊焯
    竣、甲○○於事發當時分別係臺北市政府警察局文山二分局
    景美派出所員警、臺北市政府警察局文山二分局交通組員警
    、臺北市交通局監理處車輛管理科人員，於本件事發當時又
    係職司聯合專案稽查取締機車相關違規勤務，且與異議人及
    其子間素昧平生又無怨懟，當無甘冒偽證罪責，故為編織不
    實舉發之原因及理由存在，且證人丁○○、楊焯竣、甲○○
    三人所述不僅互核相符，亦與證人甲○○所提出之異議人所
    有上開機車原廠車型相同之型錄、機車型號查詢單、聯合專
    案稽查小組取締機車改裝排氣管現場紀錄單等件以及卷附之
    違規採證彩色照片二張所顯示之取締違規情形相吻合，是證
    人丁○○、楊焯竣、甲○○三人前開所述，應顯較異議人及
    其子空言所辯為可採。準此以觀，證人丁○○、楊焯竣、甲○○等人於上揭時地既係依法在該處執行聯合專案稽查取締
    機車相關違規之成員，證人楊焯竣於該時發現異議人之子所
    駕駛之上開機車疑似有排氣管角度太斜而不符原有規格之違
    規情事，方上前攔檢稽查，且有身著警察制服嗣並出示證件
    表明身份，嗣再由證人甲○○依其專業認定上開機車當有「
    擅自變更（排氣管）原有規格致影響行車安全」之違規行為
    ，再由證人丁○○所製單舉發一情，則證人丁○○、楊焯竣
    、甲○○三人上述舉止措施，顯均符合道路交通管理處罰條
    例及警察職權行使法之相關規定，均屬合法而無任何不當情
    形，是異議人此部分空言所辯：異議人之子高睿隆駕車於上
    揭時地僅見員警開單及環保局人員檢測，並未有監理人員說
    明何處違規，且當日警察係從高睿隆所駕上開機車後方於行
    進間強行將之熄火攔檢，路旁並無警車或臨檢之告示云云，
    顯係事後推諉圖卸之詞，殊無足採。
  (三)再觀之證人甲○○所提出與異議人所有上開機車原廠車型相
    同之型錄、機車型號查詢單、聯合專案稽查小組取締機車改
    裝排氣管現場紀錄單等件以及卷附之違規採證彩色照片二張
    以查，顯可認依社會一般正常人目視下均可一眼立即判別異
    議人所有之上開機車排氣管與原廠車型型錄所顯示之該車車
    型原有排氣管規格根本不同，顯屬於換裝過之排氣管，且該
    換裝過之排氣管排氣處材質係屬白鐵，排氣管角度更係傾斜
    且排氣處朝上，更與原廠車型型錄所顯示該車車型原有排氣
    管規格為一體成型黑色且角度較為平行根本有異，此情顯與
    證人丁○○、楊焯竣、甲○○三人前開所述益徵相符，據此
    ，更徵證人甲○○前開所述：我們的認定前段排氣管為白鐵
    管，屬於改裝管的一種，且角度明顯朝上，這樣會影響到其
    他駕駛人的行車安全性等語，自屬可信，是異議人所有上開
    機車經換裝過之排氣管，因該排氣管角度更係傾斜且排氣處
    朝上，於行駛之際當係朝後面上方排氣，自足以影響他車車
    輛之行車安全，如此常人一眼即可判斷上開機車即屬「擅自
    變更（排氣管）原有規格致影響行車安全」之違規行為，根
    本無待任何工具測量即可明顯得知，當認異議人此部分所辯
    ：該排氣管具有隔熱防護裝置，且尾端出口位於機車後方，
    並非向上，並無可能影響行車安全，應符合道路交通管理處
    罰條例第十六條第一項第二款規定，上開機車當日也通過環
    保局之噪音檢測，並無違規之意。又違規採證照片拍攝時間
    在晚上，光線不足，角度可能有誤差，也沒有經過工具測量
    ，無明顯數據證明云云，顯屬事後空言避就推諉圖卸之詞，
    毫不足採。末以異議人原先於本院九十八年八月十九日訊問
    中陳述於下次庭期要帶同幫忙換裝上開機車排氣管之機車行
    老闆前來作證，惟於本院九十八年九月七日並未帶同該機車
    行老闆前來，復陳稱：老闆說他沒有時間，不想來云云，是
    苟該換裝之排氣管符合法律規定，則何以該機車行老闆不願
    前來本院作證以還異議人清白？如此，反適足徵因該換裝之
    排氣管根本不符合法律規定，該機車行老闆方不願前來作證
    以免因此涉有違反相關行政罰或刑事責任。
五、綜上所述，足認異議人前揭所辯，均應屬事後飾詞卸責之詞
    ，殊無可採。從而，本件異議人所有上開機車於上揭時地有
    「擅自變更（排氣管）原有規格致影響行車安全」之違規事
    實事證已臻明確，然原處分機關不察，僅引用道路交通管理
    處罰條例第十六條第一項第二款規定，裁處異議人罰鍰九百
    元，而漏未引用同條例第十六條第二項前段規定，應責令改
    正，實有未洽，其所為裁罰已屬裁量怠惰而達違法程度，即
    難認有理由。是以本件異議人之異議雖無理由，然原處分既
    有前開可議之處，本院自得予以撤銷，改依道路交通管理處
    罰條例第十六條第一項第二款、第二項前段規定，改諭知如
    主文第二項所示之處罰，以資適法。
據上論斷，應依道路交通管理處罰條例第八十七條第二項，道路
交通管理處罰條例第四十五條第一項第二款、第二項前段，道路
交通案件處理辦法第二十條，裁定如主文。
中    華    民    國    98    年    9     月    18    日
                  交通法庭    法  官  林家賢
如不服本裁定，應於裁定送達後五日內，向本院提出抗告狀（應
附繕本），抗告於臺灣高等法院。
                              書記官  林政良
中    華    民    國    98    年    9     月    18    日


司法院資訊處製作；財團法人民間司法改革基金會備份。
